臺灣高雄地方法院刑事判決　　　　　　　　　　　　　　九十一年易字第三四八號
　　公　訴　人　臺灣高雄地方法院檢察署檢察官
　　被　　　告　甲○○
　　　　　　　　丁○○
　　右　一　人
　　選任辯護人　尤挹華
右列被告等因詐欺案件，經檢察官提起公訴（九十年度偵字第一三四四四號），本院
判決如左：
    主  文
甲○○、丁○○均無罪。
    理  由
一、公訴意旨略以：被告甲○○、丁○○夫婦均明知本身經濟狀況不佳，已無清償之
    能力，仍意圖為自己不法之所有，並基於概括之犯意，以經營思維床業行及樺檒
    企業有限公司急需資金週轉為由，向告訴人丙○○調借現金，並保證公司營運有
    所得即可償還，使告訴人信為真實下，自民國八十六年十月間起，即陸續貸予現
    金，至八十九年二月三日止，總計貸予新臺幣（下同）四百七十四萬元。詎被告
    甲○○、丁○○二人取得借款後，並未應用於公司之經營上，且明知思維床業行
    及樺檒企業有限公司已因經營不善，結束營業，仍向告訴人調借現金，嗣因借款
    均未依約償還，且避不見面，告訴人始發現上情，因而認為被告甲○○及丁○○
    共同涉犯刑法第三百三十九條第一項之詐欺罪嫌云云。
二、按犯罪事實應依證據認定之，無證據不得推定其犯罪事實；又不能證明被告犯罪
    者，應諭知無罪之判決，刑事訴訟法第一百五十四條、第三百零一條第一項分別
    定有明文。次按認定不利於被告之事實，須依積極證據，苟積極證據不足為不利
    於被告事實之認定，即應為有利於被告之認定，更不必有何有利之證據；另告訴
    人之指訴，係以使被告受刑事訴追為目的，是其陳述是否與事實相符，仍應調查
    其他證據以資審認；而認定犯罪事實所憑之證據，雖不以直接證據為限，間接證
    據亦包括在內，然而無論為直接或間接證據，其為訴訟上之證明，須於通常一般
    人均不致有所懷疑，而得確定其為真實之程度者，始得據為有罪之認定；且刑法
    第三百三十九條第一項詐欺罪之成立，以意圖為自己或第三人不法之所有，以詐
    術使人陷於錯誤，而將本人或第三人之物交付為要件。所謂以詐術使人交付，必
    須被詐欺人因其詐術而陷於錯誤，若所用之方法不能認為詐術，亦不致使人陷於
    錯誤，即不構成該罪，最高法院分別著有三十年上字第八一六號、五十二年臺上
    字第一三ＯＯ號及四十六年臺上字第二六○號判例足資參照。
三、訊據被告甲○○及丁○○固坦承確有於八十六年十月間及八十七年三月間，各向
    告訴人丙○○調借五十萬元，迄今尚未清償之事實，惟則堅決否認有任何詐欺犯
    行，被告甲○○辯稱：伊是於思維床業行及樺檒企業有限公司尚未結束營業前向
    告訴人借款，且借得之款項均用在公司，無法清償告訴人之原因係產品品質與銷
    售發生問題才無法還錢，並非蓄意詐欺，且伊與告訴人間之債務金額只有一百萬
    元，其餘三百七十四萬元，係伊向乙○○借貸，並非向告訴人借得等語，被告丁○○則辯稱：伊雖有共同與被告甲○○向告訴人借款，但無詐欺之意圖等語。經
    查：
(一)、被告甲○○及丁○○夫妻係思維床業行及樺檒企業有限公司之負責人，渠等分別
    於八十六年十月間及八十七年三月間確曾共同向告訴人丙○○各借款五十萬元，
    由告訴人向其親屬借貸後轉交予被告甲○○合計一百萬元，迄今尚未清償之事實
    ，業據被告坦言上情屬實，核與告訴人丙○○指訴之情節相符，並有高雄市政府
    營利事業登記證二紙在卷可稽，故此事實堪予認定。
(二)、告訴人固指陳被告甲○○尚有於八十八年十一月三十日起至八十九年二月三日止
    分八次向其借款，由告訴人向證人乙○○借貸後交予被告甲○○云云，惟據證人
    乙○○到庭結證稱：伊自八十八年十一月三十一日起至八十九年二月三日止確有
    借貸三百七十四萬元，但借款之過程係告訴人與被告甲○○、丁○○共同商量後
    才向伊提起，伊不太想借錢給被告二人，但因告訴人表示要擔任保證人，因此才
    借貸予被告二人，目前被告甲○○已清償二百多萬元，都是用收回來的客票返還
    ，尚積欠一百四十多萬元左右，被告所積欠之款項自九十年十一月十二日開始均
    有按月清償等語（詳見本院九十一年七月二十六日訊問筆錄），並有被告甲○○
    匯款予證人乙○○之匯款單影本數紙附卷可佐，足證被告甲○○辯稱告訴人指陳
    之三百七十四萬元借款，並非向告訴人借貸之語，洵屬有據，自應採信。
(三)、被告二人向告訴人借得款項之時間既為八十六年十月間及八十七年三月間許，則
    斯時渠等所經營之思維床業行及樺檒企業有限公司營運情形，樺檒企業有限公司
    於當年度之營業收入淨額達三百四十六萬七千七百七十五元、八十八年度則為一
    千九百零七萬三千三百六十一元；思維床業行於八十七年度之營業收入總額為三
    百零二萬六千六百三十三元、八十八年度則為一百四十萬九千零二十八元，此有
    財政部高雄市國稅局以財高國稅資字第九○○二四三二三號函所附之營利事業所
    得稅結算申報書四紙在卷可稽，足證被告向告訴人借款時，思維床業行及樺檒企
    業有限公司均在營運中，且收入尚可之事實，從而公訴人認被告二人向告訴人借
    款時明知上開公司及商號均已經營不善、結束營業云云，自有未合。
(四)、告訴人於借款予被告時，係在樺檒企業有限公司擔任經理之職務，業經其自陳此
    情非虛，值此情形，告訴人究係基何原因願意向親人轉借款項予被告？質諸告訴
    人則陳：伊借給被告之款項，被告均未清償，但因被告資金不充裕，再加上公司
    營運狀況良好，基於對公司有信心之情形下才借款予被告等語（詳見本院九十一
    年八月二十三日筆錄第三頁），足證告訴人於借款之初對於被告甲○○及丁○○
    本身資力不佳之事實，已有明確之認知，從而告訴人借款予資力非佳之被告，日
    後須承擔無法獲償之風險，自屬可期待而難謂係他人施以詐術使然。被告甲○○
    及丁○○並未隱瞞渠等資力，且告訴人係本於對被告所經營之上開公司、商號有
    信心之心理因素下，始決意向親屬借款轉借予被告，故告訴人交付財物之動機，
    同難認係被告之詐術所致。
(五)、被告借得款項之用途，公訴人並未舉證證明被告未將貸得金錢用於公司之經營上
    。再者被告借款予告訴人時之清償始期，業據告訴人指陳：被告表示公司有盈餘
    時，就可以把錢還給伊等語，惟被告所經營之上開公司、商號之營運情形，佐以
    時任職經理之告訴人陳稱：據伊所知公司是收支平衡，還沒有達到盈餘的地步等
    詞（詳見本院九十一年九月二十五日審判筆錄），彰顯被告與告訴人間消費借貸
    之法律關係其清償期之始期尚未屆至之事實（民法第一百零二條第一項參照），
    準此自難僅因被告目前尚未清償向被告所借得之一百萬元，遽予反推其等於借貸
    之初，即有不法所有之意圖。末查，被告甲○○固曾於偵查中供陳曾向地下錢莊
    借款及持空頭支票交付予他人之語，惟此部分，核與公訴意旨之犯罪事實無涉，
    自難援引另案不利被告之證據，為本案事實認定之依據；此外被告甲○○雖曾於
    偵查中對告訴人所指之事實表示全部承認之語，尚難係對詐欺之犯行有所認諾，
    仍應依客觀之證據判斷所述是否屬實，均併此敘明。
(六)、綜上所述，公訴人所舉之證據，不足以證明被告甲○○及丁○○確有涉犯詐欺罪
    ，且本院復查無其他積極證據，足資認定公訴意旨論列之犯罪事實屬實，揆諸前
    開說明，既不能證明被告犯罪，依法自應為無罪之諭知。
據上論斷，應依刑事訴訟法第三百零一條第一項，判決如主文。
中      華      民      國     九十一     年      十       月     九    日
                               臺灣高雄地方法院刑事第二庭
                                     法  官    李代昌
右正本證明與原本無異。
如不服本判決，應於判決送達後十日內，向本院提出上訴狀。
                                     書記官    吳月華
中      華      民      國     九十一     年      十       月    十一   日
